臺灣高等法院民事判決
                                   104年度重家上字第21號
上  訴  人
即被上訴人  甲ＯＯ
訴訟代理人  余欽博律師
            陳盈潔律師
被上訴人
即上訴人    乙ＯＯ
訴訟代理人  周依潔律師
            蘇家宏律師
上列當事人間請求離婚等事件，上訴人對於中華民國104年2月26
日臺灣新北地方法院102年度婚字第762號第一審判決提起上訴，
本院於104年1月27日言詞辯論終結，判決如下：
    主  文
原判決關於駁回上訴人甲○○後開第二項之訴部分，及該部分假
執行之聲請，暨訴訟費用（除確定部分外）之裁判均廢棄。
上訴人乙○○應再給付上訴人甲○○新臺幣肆佰伍拾叁萬壹仟陸
佰捌拾元，及自民國一○四年十月二十一日起，至清償日止，按
年息百分之五計算之利息。
上訴人乙○○之上訴駁回。
第一審（除確定部分外）及第二審訴訟費用，關於上訴人乙○○
上訴部分，由上訴人乙○○負擔；關於上訴人甲○○上訴部分，
由上訴人乙○○負擔。
本判決所命給付部分，於上訴人甲○○以新臺幣壹佰伍拾壹萬元
供擔保後得假執行，但上訴人乙○○如以新臺幣肆佰伍拾叁萬壹
仟陸佰捌拾元預供擔保，得免為假執行。
    事實及理由
一、上訴人即被上訴人甲○○（下逕稱其姓名）主張：伊與被上訴
    人即上訴人乙○○（下逕稱其姓名）於民國91年11月16日結婚
    ，嗣於102年7月4日訴請離婚、酌定兩造所生未成年子女丁○
    ○、丙○○、張ＯＯ（下均逕稱其姓名，合稱兩造子女）權利義
    務之行使負擔、損害賠償及請求分配夫妻剩餘財產，經本院
    於104年10月20日就離婚、損害賠償、兩造子女親權行使（
    除會面交往外）部分成立調解。而伊婚後剩餘財產為新台幣
    （下同）321萬6,522元；乙○○婚後剩餘財產則為3,036萬7,1
    94元，爰依民法第1030條之1第1項之規定，求為命乙○○給付
    剩餘財產差額之一半即1,357萬5,336元，及加計自判決確定
    之翌日起算法定遲延利息之判決。（原審就上開部分，判決
    乙○○應給付甲○○904萬3,656元本息，兩造各就其敗訴部分聲
    明不服，提起上訴。至甲○○請求超逾上開部分，未據聲明不
    服，非本院審理範圍。）並於本院㈠上訴聲明：⒈原判決關於
    駁回後開第⒉項之訴部分及該部分假執行之聲請均廢棄。⒉上
    開廢棄部分，乙○○應再給付甲○○453萬1,680元，及自104年1
    0月21日起至清償日止，按年息5%計算之利息。⒊願供擔保，
    請准予宣告假執行。㈡答辯聲明：乙○○之上訴駁回。
二、乙○○則以：甲○○之婚後財產高達2,503萬2,035元；伊主要婚
    後財產為新北市○○區○○路0段000巷0號房地（下稱ＯＯＯＯ路房
    地），乃係訴外人即伊父張ＯＯ從設立ＯＯ食品廠起出錢出力而
    來，不應將ＯＯＯＯ路房地列入伊之婚後財產，而忽視張ＯＯ之貢
    獻。又甲○○故意增貸4筆貸款451萬0,520元，不應列入其婚
    後債務。另甲○○隱匿財產2,487萬4,510元，應依民法第1030
    條之3規定，追加算入其婚後財產範圍等語，資為抗辯。並
    於本院聲明：㈠上訴聲明：⒈原判決關於命乙○○給付904萬3,6
    56元本息部分廢棄。⒉上開廢棄部分，甲○○在第一審之訴及
    假執行之聲請均駁回。㈡答辯聲明：⒈甲○○之上訴駁回。⒉如
    受不利判決，願供擔保，請准宣告免為假執行。
三、兩造不爭執之事項（見本院卷㈠第92頁正反面）：
  ㈠兩造於91年11月16日結婚，並未約定財產制，育有兩造子女
    ，現婚姻關係存續中。
  ㈡本件甲○○於102年7月4日訴請離婚，兩造婚後財產之計算即以
    該日為基準（下稱基準日）。
  ㈢甲○○於基準日之婚後財產：
    ⒈新北市○○區○○路000號2樓房屋、新北市○○區○○路000○0號（
      已於102年9月23日出售宋ＯＯ，下稱ＯＯＯＯ路房地）：扣除土
      地增值稅後價值1,217萬1,467元。
    ⒉華南商業銀行中和分行（帳號000-00-000000-0）存款9,84
      1元。
    ⒊臺灣銀行中和分行（帳號000-000-000000）存款1萬4,766
      元、基金價值3萬1,885元。
    ⒋臺灣中小企業銀行錦和分行存款1萬1,305元（帳號0000000
      0000）、1,000元（帳號00000000000）、美金存款1,543.
      45元（帳號00000000000，以匯率30.29計算，折算為4萬6
      ,751元）。
    ⒌臺灣中小企業銀行錦和分行黃金存摺（帳號00000000000）
      結存75.71公克，以每公克1,217元計算，折算為9萬2,139
      元。
    ⒍華南商業銀行「摩根亞太入息基金」現值7萬4,509元、「
      柏瑞新興市場企業基金」現值3萬6,864元。
    ⒎ＯＯＯＯ路郵局（帳號0000000）存款：1,214元。
    ⒏遠雄人壽公司、保單號碼0000000000、要保人甲○○、被保
      險人丁○○，至102年7月4日之保單價值4萬5,852元。遠雄
      人壽公司、保單號碼0000000000、要保人甲○○、被保險人
      張ＯＯ，至102年7月4日之保單價值5萬2,130元。遠雄人壽
      公司、保單號碼0000000000、要保人甲○○、被保險人丙○○
      ，至102年7月4日之保單價值4萬1,947元。
    ⒐元大人壽保險公司雙福還本終身保險全福住院醫療終身保
      險約乙型、保單號碼OOOOOOOOOO、要保人甲○○、被保險人
      丁○○，至102年7月4日月保單價值3萬6,511元，墊繳保費
      本息1萬9,356元，扣除後之價值為1萬7,155元。
  ㈣乙○○於基準日之婚後財產：
    ⒈ＯＯＯＯ路房地。
    ⒉新北市○○區○○○○號00-00000-0-00）存款36萬3,397元。
    ⒊臺灣中小企業銀行（帳號00000000000）存款1,679元。
    ⒋臺灣中小企業銀行錦和分行（帳號00000000000）存款0元
      。
    ⒌鑫格食品廠所有華南商業銀行積穗分行（帳號00000000000
      0）存款22萬6,148元。
    ⒍鴻海股票1,167股，於102年7月4日收盤價為72.6元，折算
      價值為8萬4,724元。
    ⒎遠雄人壽公司、保單號碼0000000000、要保人、被保險人
      均乙○○，至102年7月4日之保單價值15萬8,430元。
  ㈤乙○○於基準日之債務：新北市蘆洲區農會貸款未償餘額2,054
    萬2,134元及432萬7,362元。
  ㈥乙○○於基準日之ＯＯ食品廠投資額20萬元，係其婚前財產。
  ㈦上開事項，並有兩造不爭執其形式真正（見本院卷第93頁）
    之戶籍謄本、ＯＯＯＯ路房地鑑定報告書、存摺明細及華南商業
    銀行存款往來明細表對帳單、臺灣銀行中和分行信託資金運
    用報告書及客戶所有存款、放款、外匯帳號查詢單、臺灣中
    小企業銀行錦和分行活期存款交易明細及外匯活期存款交易
    明細、黃金存摺交易明細、華南商業銀行餘額資料、中華郵
    政股份有限公司客戶歷史交易清單、上海商業儲蓄銀行中和
    分行函附交易明細、甲○○與乙○○保單明細、元大人壽保險股
    份有限公司函、土地及建物登記謄本、蘆洲區農會存摺明細
    及帳戶交易明細表、臺灣中小企業銀行活期存款交易明細（
    帳號00000000000、帳號00000000000）、華南商業銀行存款
    往來明細表暨對帳單、臺灣集中保管結算所股份有限公司函
    附保管帳戶客戶餘額表、蘆洲區農會函附卷可稽（見原審卷
    ㈠第35至37頁、㈢第13至59頁、㈠第148及188頁、㈢第192頁、㈠
    第215至271頁、第292頁、㈡第165頁、第173-1頁、第176至1
    80頁、㈠第198頁、㈢第134頁、㈡第241至244頁、㈠第160頁及㈡
    第36-1頁、㈠第306頁、㈡第96頁、第98頁、㈠第195頁、第98
    頁），堪信為真實。
四、甲○○主張兩造於離婚後，乙○○應給付伊夫妻剩餘財產差額1,
    357萬5,336元等語，為乙○○所否認，並以前揭情詞置辯。經
    本院於104年11月12日與兩造整理並協議簡化之爭點為（見
    本院卷㈠第223頁）：甲○○得否請求乙○○給付兩造剩餘財產差
    額之一半？金額若干？平均分配是否顯失公平？茲論述如下
    ：
  ㈠按夫妻得於結婚前或結婚後，以契約就本法所定之約定財產
    制中，選擇其一，為其夫妻財產制，夫妻未以契約訂立夫妻
    財產制者，除本法另有規定外，以法定財產制為其夫妻財產
    制，民法第1004條、第1005條定有明文。查兩造未約定夫妻
    財產制，為兩造所不爭，依法應適用「通常」法定財產制。
  ㈡次按夫或妻之財產分為婚前財產與婚後財產，由夫妻各自所
    有。法定財產關係消滅時，夫或妻現存之婚後財產，扣除婚
    姻關係存續中所負債務後，如有剩餘，其雙方剩餘財產之差
    額，應平均分配；但因繼承或其他無償取得之財產及慰撫金
    不在此限。民法第1017條第1項、第1030條之1第1項分別定
    有明文。準此，夫或妻不論其為婚前或婚後取得之財產，均
    屬夫或妻各自所有。所謂「婚前財產」，乃夫妻結婚時所有
    之財產；「婚後財產」，即夫妻於婚姻關係存續中取得之財
    產。是婚後財產始為夫妻剩餘財產分配之標的物，而依上開
    說明，剩餘財產之計算為：婚後財產－婚後負債－因繼承取得
    之財產－因無償取得之財產－慰撫金＝各自之剩餘財產（負數
    以零計算）；（剩餘財產多者－剩餘財產較少者）÷2＝平均分
    配額（剩餘財產少者得向多者請求剩餘財產分配之數額）。
    查本件甲○○起訴請求離婚等，經本院於104年10月20日就離
    婚、損害賠償、兩造子女親權行使（除會面交往外）部分成
    立調解，為兩造所不爭，則甲○○依前揭規定請求剩餘財產差
    額分配，即屬有據。
  ㈢復按夫妻現存之婚後財產，其價值計算以法定財產制關係消
    滅時為準。但夫妻因判決而離婚者，以起訴時為準。民法第
    1030條之4第1項亦定有明文。次按和解成立者，在當事人間
    與確定判決有同一效力；調解成立者，與訴訟上和解有同一
    之效力，民事訴訟法第380條第1項、第416條第1項定有明文
    。蓋以剩餘財產分配制度，在於夫妻於婚姻關係存續中，其
    財產之增加，係夫妻共同努力、貢獻之結果，故賦予夫妻因
    協力所得剩餘財產平均分配之權利。但夫妻一旦提起離婚之
    訴，其婚姻基礎既已動搖，自難期待一方對於他方財產之增
    加再事協力、貢獻，是夫妻於離婚訴訟合併或以另訴請求分
    配剩餘財產時，其財產範圍及其價值之計算，皆以提起離婚
    訴訟時為準，不因法院裁判離婚或和解、調解離婚而有所區
    別。查本件兩造於91年11月16日結婚，婚後未約定夫妻財產
    制，而甲○○於102年7月4日起訴請求離婚，為兩造所不爭，
    且有民事起訴狀在卷可證（見原審卷㈠第17至19頁），則兩
    造應以法定財產制為其夫妻財產制，依上開說明，應以甲○○
    提起離婚訴訟時即102年7月4日為基準日，以計算兩造之婚
    後剩餘財產。而兩造於基準日分別有前揭兩造不爭執事項㈢
    、㈣、㈤之婚後積極財產及債務，並有不爭執事項㈦所列證物
    可資佐證，堪認為真實。茲就兩造爭執事項，分述如次：
    ⒈乙○○所有ＯＯＯＯ路房地經鑑定於基準日之價值（扣除土地增
      值稅）為5,440萬2,312元，有勤茂不動產估價師事務所10
      3年7月21日勤估字第000000000號函暨估價報告在卷可佐
      （見原審卷㈢第12頁、第60至97頁）。乙○○雖辯以上開估
      價過高而不可採云云，惟ＯＯＯＯ路房地為一樓廠辦類型不動
      產，估價師對本勘估標的進行產權、一般因素、區域因素
      、個別因素、不動產市場現況及依最有效使用情況下，採
      用「比較法」、「收益法」之方式進行評估，評估價值足
      供本院參考。又乙○○辯稱伊於鑑定時與估價師發生口角，
      是否因此私怨而有偏袒、不公情況，令人質疑云云，並未
      舉證以實其說，自難徒憑其主觀臆測，逕認上開估價不實
      。另乙○○所提出2筆ＯＯＯＯ路Ｏ段廠辦交易資訊（見原審卷㈢
      第179頁），雖然單價僅每坪分別為22萬元、29萬元，然
      實際樓層為8樓及5樓，有不動產買賣實價登錄資訊可稽（
      見本院卷㈠第254頁），顯與1樓之ＯＯＯＯ路房地不同，況參
      酌上開登錄資訊，亦可發現102年12月間，新北市○○區○○
      路0段000號至OOO號區段，有一筆交易同屬1樓廠房，交易
      價格為每坪39.3萬元，總坪數為195.73坪，核與ＯＯＯＯ路房
      地條件相近，足見上開估價報告並無高估情事。再者，影
      響房地價值因素極多，諸如建材、設備、樓層、建坪、位
      處地點、交通、周遭公共設施及有無嫌惡設施、環境、用
      途等不一而足，縱處於同一路段，亦因屋齡、設備、使用
      情況、管理良賤等而有所不同，非得以單一因素執為判斷
      依據。上開估價報告業已指明，所選定3個比較標的係位
      處同一供需圈，且與ＯＯＯＯ路房地性質、地理位置及使用分
      區相同之案例，是乙○○徒以比較標的位處ＯＯ街、ＯＯ路，
      距ＯＯＯＯ路房地超過1公里以上，且ＯＯ路房地位處大馬路邊
      ，ＯＯＯＯ路房地位處死巷，而謂無比較性可言云云，委無可
      取。而乙○○請求向黃武志估價師函詢：選擇比較標的之考
      慮因素？有無限制？比較標的距離超過1公里以上，是否
      會影響比較準確度？ＯＯＯＯ路房地位處巷道寬度？是否因屬
      死巷而影響單價？102年7月至103年2月間，ＯＯＯＯ路周邊房
      價漲跌情形？等內容，亦無必要，併予敘明。
    ⒉按民法之合夥係指2人以上互約出資以經營共同事業，分享
      其營業所生之利益及分擔所生損失之契約，觀諸民法第66
      7條第1項之規定自明。是合夥應就如何出資及共同事業之
      經營、盈餘分配等，為確實之約定始足當之。經查：
      ⑴ＯＯ食品廠係91年7月18日核准設立，營業項目為烘焙食品
        批發業、烘焙食品業，負責人為乙○○，資本額20萬元，
        組織為獨資，此有新北市政府經濟發展局103年2月11日
        北經登字第0000000000號函附商業登記抄本在卷可佐（
        見原審卷㈡卷第19頁）。又ＯＯ食品廠自設立營業至今已
        有10餘年，張ＯＯ未有任何分配盈餘之情形，此為乙○○所
        不爭執（見原審卷㈣第242頁反面），依上開說明，自難
        認ＯＯ食品廠係乙○○與張ＯＯ合夥經營之事業。
      ⑵證人即乙○○之姐張ＯＯ證稱：伊父親張ＯＯ原經營ＯＯ麵包工
        廠，後來太累及不好請員工而出售，據說賣了幾百萬元
        ，乙○○退伍後要開食品廠，張ＯＯ就將這筆錢拿出來給乙
        ○○開工廠（見原審卷㈢第199頁反面）等語、證人張ＯＯ證
        稱：因為乙○○剛退伍沒錢，設立ＯＯ食品廠時，起初就要
        400萬元以上，如分割機、滾圓機、攪拌機、切麵包機
        、鐵盤、模型、發財車等，不包含房子，伊當時出售ＯＯ
        有300多萬元，另標會及以國泰人壽保單借錢，共出資4
        00萬元以上（見原審卷㈢第200頁）等語，可見乙○○設立
        ＯＯ食品廠時，確實由張ＯＯ資助金錢購買生財器具。惟ＯＯ
        ＯＯ路房地內生財器具，並不在鑑價標的範圍內，此觀前
        揭估價報告書甚明（見原審卷㈢第61頁），是張ＯＯ所贈
        與乙○○購買生財器具之資金，固屬乙○○婚後所無償取得
        ，然既非內含於ＯＯＯＯ路房地價值內，自不生扣除此部分
        金額之問題。
      ⑶又乙○○於94年5月20日向訴外人周Ｏ逸（由周Ｏ興代理）購
        買ＯＯＯＯ路房地，總價金2,625萬元（簽約金260萬元、交
        屋款2,365萬元），並於94年6月17日移轉登記，此有土
        地建物登記謄本、不動產買賣合約書附卷可憑（見原審
        卷㈡241至243頁、㈣第202至223頁）。上開簽約金260萬
        元，係以自有資金及向麵粉廠借款200萬元支付，嗣張Ｏ
        Ｏ向臺灣土地銀行信用貸款200萬元償還該借款，復以ＯＯ
        ＯＯ路房地向新北市鶯歌區農會貸款500萬元，償還上開
        信貸，因新北市蘆洲區農會貸款利率較低，乃於100年3
        月4日轉貸500萬元，清償積欠新北市鶯歌區農會貸款本
        息，其餘作為ＯＯ食品廠資金，上開貸款本息均係以鑫格
        食品廠的資金清償的，迄基準日止尚有432萬7,362元未
        清償等情，為兩造所不爭執，且經證人張ＯＯ證述無誤（
        見原審卷㈢第200至201頁），並有電匯申請書、放款客
        戶歷史交易明細暨查詢表、新北市蘆洲區農會放款明細
        查詢表附卷可參（見原審卷㈣第224至225頁、第233至23
        8-1頁、㈠第163頁）。由此可見，張ＯＯ以信用貸款200萬
        元所支付ＯＯＯＯ路房地頭期款，已另以ＯＯＯＯ路房地抵押貸
        款500萬元清償之，其餘均作為ＯＯ食品廠資金利用，名
        義上固由張ＯＯ借貸，然所有貸款本息均由乙○○所獨資經
        營之ＯＯ食品廠資金支付，無論200萬元或500萬元均非贈
        與甚明，則乙○○抗辯稱伊之婚後財產應扣除無償取得之
        上開200萬元及500萬元云云，要無足取。另交屋款2,36
        5萬元，則以ＯＯＯＯ路房地及張ＯＯ名下ＯＯＯＯ路房地，共同
        向新北市鶯歌區農會抵押貸款2,400萬元支付，有乙○○
        設於新北市○○區○○○○○○號000000000000）放款交易明細
        、ＯＯＯＯ路房地及ＯＯＯＯ路房地地籍異動索引附卷可稽（見
        原審卷㈣第226至229頁、第230頁、第232頁），張ＯＯ固
        提供ＯＯＯＯ路房地共同擔保上開借款，惟借款人為乙○○，
        復無證據證明張ＯＯ有何繳付貸款本息，自難認其對於ＯＯ
        ＯＯ路房地有一半權利。是以乙○○抗辯稱ＯＯ食品廠雖登記
        伊獨資，實際上係伊與父親張ＯＯ共同合夥經營，資金、
        設備均源自張ＯＯ之舊工廠，伊購買ＯＯＯＯ路房地經營ＯＯ食
        品廠之價金，除貸款部分外，均由張ＯＯ支付，伊僅有勞
        力出資，故ＯＯＯＯ路房地扣除貸款後之淨值應有1/2屬於
        張ＯＯ所有，而非伊之婚後財產云云，委無足取。
    ⒊按夫或妻為減少他方對於剩餘財產之分配，而於法定財產
      制關係消滅前5年內處分其婚後財產者，應將該財產追加
      計算，視為現存之婚後財產；但為履行道德上義務所為之
      相當贈與，不在此限，民法第1030條之3第1項定有明文。
      而民法第1030條之3第1項規定之適用除客觀上須有「5年
      內處分其婚後財產」之行為外，尚須主觀上有「故意侵害
      他方配偶剩餘財產分配請求權」之主觀要素始足當之。次
      按當事人主張有利於己之事實者，就其事實有舉證之責任
      ，民事訴訟法第277條定有明文，正因真實之追溯困難，
      其時間之久遠及人事已非，加以人力之極限，甚至訴訟上
      有「訴訟集團現象」，法院無法也不能，事實上也不應該
      就單一案件，傾司法之一切資源而詳為審查。經查：
      ⑴甲○○於婚後向上海商業儲蓄銀行中和分行合計貸款1,111
        萬4618元（98年11月25日貸款14萬4,098元、646萬元、
        100年9月7日貸款7萬0,520元、164萬元、101年4月2日
        貸款200萬元、102年3月12日貸款80萬元），至基準日
        止，合計未清償貸款餘額為988萬1,450元（分別為12萬
        3,086元、549萬6,232元、6萬5,390元、152萬0,639元
        、191萬1,909元、76萬4,194元），有上海商業儲蓄銀
        行中和分行103年8月12日上中和字第0000000000號函在
        卷可按（見原審卷㈢第132頁）。而甲○○主張伊於100年9
        月7日所貸得款項，先於100年9月14日將170萬元匯入其
        所設於臺灣中小企銀錦和分行帳戶（帳號00000000000
        ）內，再於100年9月19日、30日，分別將50萬元、85萬
        元匯入乙○○設於中和農會之帳戶內，有匯款單、乙○○所
        製甲○○設於臺灣中小企銀錦和分行帳戶匯入出明細表附
        卷可參（見原審卷㈤第50頁、㈣第284頁），已難認甲○○
        係故意增加債務。又兩造婚姻關係存續中，同財共居，
        共同經營ＯＯ食品廠，並借用周ＯＯ帳戶以供資金調度之用
        ，其等帳戶間匯入出往來頻繁，此觀乙○○所提出之甲○○
        、周ＯＯ97至102年度匯入出明細表甚明（見原審卷㈣第28
        1至305頁），則甲○○主張兩造間存款係互通有無，不分
        彼此，貸款金額除支付乙○○之負債外，部分用於家庭生
        活費等語，並無悖於常情。另兩造原共同經營ＯＯ食品廠
        ，甲○○於102年2月28日離家後頓失經濟來源，又須負擔
        銀行貸款本息及母子4人生活費用，是甲○○主張伊因上
        開所需，始於102年3月12日借貸80萬元等情，亦符常理
        。再者，兩造於101年4月間仍同財共居，迄102年2月28
        日晚間因兩造發生激烈衝突，甲○○始離家，衡情自無可
        能故意於101年4月2日借貸200萬元藏匿，以減少其剩餘
        之婚後財產。此外，乙○○復未就甲○○貸款上開4筆共451
        萬0,520元，係故意增加債務而有計畫地脫產乙節，舉
        證以實其說，則其抗辯稱甲○○之債務應僅有98年11月25
        日撥款之2筆貸款，迄基準日之未償餘額共561萬9,318
        元云云，並無可採。
      ⑵關於乙○○主張應追加計算甲○○之婚後財產部分：
        ①乙○○於另案刑事案件（詳後述）中自承：伊係ＯＯ食品
          廠實際負責人，負責處理ＯＯ食品廠業務，向客戶收回
          之帳款均交予甲○○作帳，並將伊及ＯＯ食品廠銀行帳戶
          存摺交予甲○○保管，甲○○每日須向伊報告進出貨款及
          薪資發放情形，伊再告知要開立何時之支票（見本院
          卷㈠第236頁）等語。兩造於分居後，乙○○於102年3月
          4日向周Ｏ梯拿取現金及存摺等資料，乙○○當場簽收，
          且當日雙方對話中，周ＯＯ多次表示：「現在你要叫客
          人不要再轉過來這邊」、「不要再匯過來」、「叫客
          戶不要再匯了」，乙○○仍稱：「他們還是會給你匯過
          去」、「姊麻煩你再幫我對一下，因為有客人要對帳
          ，不然他們都會說已經匯了為什麼還要再匯一次帳。
          」，並詢問周ＯＯ稱：「這是她的還是妳的簿子？」等
          語，有乙○○簽收之字據及錄音光碟暨譯文在卷足按（
          見原審卷㈣第69至72頁），足認兩造確實有向周ＯＯ借
          用帳戶使用情事。是以乙○○抗辯稱周ＯＯ帳戶非借予ＯＯ
          食品廠使用，係甲○○個人使用，甲○○於97至102年間
          陸續匯入周Ｏ梯設於彰化銀行及臺灣中小企銀帳戶內
          之款項高達647萬5,000元，應屬其隱匿財產所為云云
          ，要無可取。
        ②又乙○○委請會計師整合兩造及周ＯＯ、ＯＯ食品廠帳戶進
          出入情形：甲○○設於中和中山路郵局帳戶（帳號000
          00000000000號）於96年間由甲○○淨匯入4萬元；甲○
          ○設於臺灣中小企銀錦和分行帳戶（帳號00000000000
          號）於98年間由甲○○匯入112萬元，由乙○○匯入79萬
          元，匯出至乙○○帳戶50萬元，合計淨匯入141萬元；9
          9年間由甲○○匯入132萬元，由ＯＯ食品廠匯入100萬元
          ，匯出至乙○○帳戶222萬元，合計淨匯入10萬元；100
          年間由甲○○匯入240萬元，匯出乙○○285萬元，合計淨
          匯出乙○○帳戶45萬元；101年間由乙○○匯入20萬元，
          匯出至乙○○帳戶250萬元，合計淨匯出至乙○○帳戶220
          萬元，故該帳戶自98年至101年合計淨匯出至乙○○帳
          戶114萬元；甲○○設於上海商銀中和分行帳戶（帳號
          00000000000000號）於99年間合計由ＯＯ食品廠淨匯入
          3萬5,000元；甲○○設於華南銀行中和分行帳戶（帳
          號000000000000號）於99年間合計由甲○○淨匯入120
          萬元；於100年間由甲○○匯入15萬元，由ＯＯ食品廠匯
          入160萬元，由乙○○匯入15萬元，匯出至ＯＯ食品廠帳
          戶140萬元，合計淨匯入50萬元，故該帳戶自99至100
          年合計淨匯入170萬元；周Ｏ梯設於臺灣中小企業銀
          行錦和分行帳號00000000000號於97年間由甲○○匯入1
          07萬元，匯出至乙○○帳戶130萬元，合計淨匯出至乙○
          ○帳戶23萬元；於98年間淨匯出乙○○帳戶212萬1,000
          元；於100年間由甲○○匯入100萬元，匯出至乙○○帳戶
          259萬元，合計匯出張ＯＯ帳戶159萬元；101年合計淨
          匯出至乙○○帳戶818萬5,590元；102年淨匯出至乙○○
          帳戶217萬5,620元，淨匯出至ＯＯ食品廠帳戶59萬5,50
          0元，故該帳戶自97至102年合計淨匯出至乙○○及ＯＯ食
          品廠帳戶1,489萬7,710元；總計乙○○所提出之此5帳
          戶簡易報表（見原審卷㈣第278至280頁），於98至101
          年間淨匯出至乙○○及鑫格食品廠帳戶之款項高達1,42
          6萬2,710元，此有相關帳戶明細統整報告在卷可證（
          見原審卷㈣第282至297頁），益徵兩造於婚後迄甲○○
          於102年2月28日離家分居為止，係分工經營ＯＯ食品廠
          ，各項營業資金調度及家庭生活費用支出等財務運用
          ，並無明顯劃分。又事實上，一般人在日常生活中，
          如食衣住行育樂、子女教養及尊長之扶養或投資、置
          產、經營事業等，均需支出金錢，且兩造及周ＯＯ、ＯＯ
          食品廠帳戶間資金流動頻繁，相關資金運用已事隔多
          年，自難期甲○○能逐一說明用途及流向。
        ③況乙○○以甲○○婚後擔任ＯＯ食品廠會計乙職，竟與周ＯＯ
          共同意圖不法之所有，侵占ＯＯ食品廠設於華南銀行積
          穗分行帳戶存款，涉有業務侵占、背信罪嫌為由，而
          提起刑事告訴，業經臺灣新北地方法院檢察署以103
          年度偵字第17930號為不起訴處分、臺灣高等法院檢
          察署104上聲議字第4802號駁回再議確定，有各該處
          分書附卷可參（見本院卷㈠第234至247頁）。乙○○另
          以同一事由，依侵權行為及不當得利之法律關係，請
          求甲○○及周ＯＯ連帶返還侵占之款項2,600萬元本息，
          亦經原法院以104年度重勞訴字第6號判決駁回，有該
          判決附卷足憑（見本院卷㈠第248至253頁），亦難認
          甲○○有何隱匿財產之行為。是以乙○○徒以甲○○無法說
          明上開簡易報表所列每筆金額超過10萬元以上支出共
          1,855萬7,035元或每筆超過100萬元以上支出共986萬
          8,310元，遽認甲○○脫產1,855萬7,035元或至少隱匿9
          86萬8,310元，應予追加計入甲○○之婚後財產云云，
          尚無足取。
      ⑶另乙○○主張家中發現甲○○所填寫匯款單有安泰銀行、國
        泰世華銀行及永豐銀行之交易記錄，請求向上開3家銀
        行查詢甲○○於基準日有無在各該銀行設有帳戶及其存款
        餘額，經上開3家銀行回覆均稱：甲○○在各該銀行未開
        設任何帳戶，有國泰世華銀行104年11月19日國世銀業
        控字第0000000000號函、安泰銀行104年11月19日安泰
        銀作服存押字第0000000000號函、永豐銀行作業處104
        年11月20日作心詢字第0000000000號函在卷可稽（見本
        院卷㈠第259頁至261頁），已難認甲○○除不爭執事項㈢所
        列帳戶餘額外，於基準日在其他金融機構另有帳戶及餘
        額。況法律規範夫妻間剩餘財產之分配，所採取之時點
        即在兩造離異時，如婚姻因裁判而離婚者，兩造財產之
        清算應以離婚訴訟起訴時為準，業如前述，是法院審查
        兩造財產有無，皆以基準日尚存之婚後財產為計算之範
        圍，其之前或之後是否存在，非法律所得審究。尤以乙
        ○○並未具體主張甲○○有何於離婚訴訟起訴前5年內惡意
        處分財產之具體事實，僅憑主觀臆測遽認甲○○有此行為
        ，此部分既為甲○○所否認，乙○○對此有利於己之事實，
        復未能舉證以實其說，自非可採。又觀諸甲○○所提出設
        於元大銀行埔墘分行帳戶存摺，於基準日存款亦為0元
        （見本院卷㈠第255頁），是乙○○請求向財團法人金融聯
        合徵信中心查詢甲○○於97年7月至102年7月間究於哪些
        銀行設立金融帳戶，並清查基準日前5年內之全部帳戶
        交易明細云云，依前揭說明，自無必要，附此敘明。
    ⒋按民法第1030條之1第2項規定，就夫妻剩餘財產差額平均
      分配顯失公平者，法院得調整或免除其分配額，其立法理
      由謂：「聯合財產關係消滅時，以夫妻雙方剩餘財產之差
      額，平均分配，方為公平，亦所以貫徹男女平等之原則，
      例如夫在外工作或經營企業，妻在家操持家務、教養子女
      ，備極辛勞，使夫得無內顧之憂，專心發展事業，其因此
      所增加之財產，不能不歸功於妻子之協力，則其剩餘財產
      ，除因繼承或其他無償取得者外，妻自應有平均分配之權
      利，反之，夫妻易地而處，亦然，爰增設本條第一項之規
      定。惟夫妻之一方有不務正業，或浪費成習等情事，於財
      產之增加並無貢獻，自不能使之坐享其成，獲得非分之利
      益。此際如平均分配，顯失公平，爰增設第二項。」是剩
      餘財產分配請求權是否應免除或酌減其分配額，應以獲得
      分配之一方是否有不務正業或浪費成習等情事為斷。經查
      ，本件乙○○雖主張其婚後財產主要為ＯＯＯＯ路房地，該財產
      實係張ＯＯ自設立ＯＯ食品廠迄今出錢出力而來，倘完全忽視
      張ＯＯ之貢獻，顯有失公平云云，惟張ＯＯ縱有出錢出力幫助
      乙○○創業，亦核與甲○○是否不務正業或浪費成習等無涉，
      自無從據為免除或酌減其分配額之事由。又兩造自91年11
      月16日結婚迄102年2月28日分居止，乙○○擔任ＯＯ食品廠負
      責人，甲○○除操持家務外並擔任會計工作，兩造分工打拼
      事業，乙○○婚後財產之增加，實歸功於甲○○之協力。另兩
      造因故分居後，未成年子女張ＯＯ仍由甲○○撫育，此為兩造
      所不爭執，益見甲○○仍恪盡母職。再者，乙○○並未舉證證
      明甲○○有何隱匿婚後財產或侵占鑫格食品廠資金之舉，已
      如前述，則其復以甲○○身為ＯＯ食品廠會計，卻帳目不清，
      甚至許多款項至今下落不明，而自Ｏ食品廠攫取龐大利益
      為由，主張如允甲○○再向伊請求分配剩餘財產，亦不合理
      云云，自難憑採。此外，乙○○復未舉證證明就甲○○有何不
      務正業、浪費成習等情事，則依上開說明，兩造婚後財產
      之差額平均分配，並未顯失公平。是乙○○徒以其婚後財產
      得自張ＯＯ貢獻最大，甲○○擔任ＯＯ食品廠會計期間已獲取極
      大利益，應免除其分配之比例云云，洵無足取。
  ㈣末按法定財產制關係消滅時，夫或妻始得就雙方剩餘財產之
    差額請求分配，此觀民法第1030條之1第1項前段規定自明。
    是以夫妻之一方請求他方分配剩餘財產差額，應自法定財產
    制關係消滅時（如協議離婚登記或和解、調解離婚或裁判離
    婚確定時）始得請求加計法定遲延利息。經查，兩造於基準
    日分別有不爭執事項㈢、㈣之婚後積極財產，經扣除債務後，
    甲○○之婚後剩餘財產為321萬6,522元（12,171,467＋9,841＋1
    4,766＋31,885＋11,305＋1,000＋46,751＋92,139＋74,509＋36,86
    4＋1,214＋45,852＋52,130＋41,947＋17,155＋171,233＋277,914－
    9,881,450＝3,216,522）；乙○○之婚後剩餘財產為3,036萬7,
    194元（363,397＋1,679＋226,148＋84,724＋158,430＋54,402,3
    12－20,542,134－4,327,362＝30,367,194），其差額之一半為
    1,357萬5,336元（〈30,367,194－3,216,522〉÷2＝13,575,333
    ）。從而，甲○○依民法第1030條之1第1項之規定，請求乙○○
    給付兩造剩餘財產分配差額之一半即1,357萬5,336元，及自
    104年10月21日（即成立離婚調解翌日）起至清償日止，按
    年息5%計算之利息，即屬有據。
五、綜上所述，甲○○依民法第1030條之1第1項之規定，請求乙○○
    給付1,357萬5,336元，及自104年10月21日起算之法定遲延
    利息，自屬正當，應予准許。上開應准許之部分，原審就其
    中乙○○應給付453萬1,680元本息，為甲○○敗訴之判決，尚有
    未合，甲○○指摘原判決此部分不當，求為廢棄，為有理由，
    爰由本院改判如主文第2項所示。至於上開其餘應准許之部
    分（即904萬3,656元本息部分），原審為乙○○敗訴之判決，
    並分別諭知兩造供擔保後，得、免假執行，理由雖略有不同
    ，但結論並無二致，仍應予維持，乙○○上訴論旨指摘原判決
    此部分不當，求予廢棄改判，為無理由，應駁回其上訴。又
    本判決所命給付部分，兩造均陳明願供擔保宣告准、免假執
    行，經核均無不合，爰分別酌定相當擔保金額准許之。
六、本件事證已臻明確，至於兩造其餘攻擊防禦方法及所提證據
    ，經本院斟酌後，認為均不足以影響本判決之結果，而無逐
    一論駁之必要，併此敘明。
七、據上論結，本件甲○○之上訴為有理由，乙○○之上訴為無
    理由，依民事訴訟法第450條、第449條第1、2項、第78條、
    第463條、第390條第2項、第392條第2項，判決如主文。
中    華    民    國   105    年    2     月    24    日
                    家事法庭
                        審判長法  官 林麗玲
                              法  官 朱漢寶
                              法  官 李昆霖
正本係照原本作成。
如不服本判決，應於收受送達後20日內向本院提出上訴書狀，其
未表明上訴理由者，應於提出上訴後20日內向本院補提理由書狀
（均須按他造當事人之人數附繕本）上訴時應提出委任律師或具
有律師資格之人之委任狀；委任有律師資格者，另應附具律師資
格證書及釋明委任人與受任人有民事訴訟法第466 條之1第1項但
書或第2項（詳附註）所定關係之釋明文書影本。如委任律師提
起上訴者，應一併繳納上訴審裁判費。
中    華    民    國   105    年    2     月    24    日

                              書記官 張郁琳
附註：
民事訴訟法第466條之1（第1項、第2項）：
對於第二審判決上訴，上訴人應委任律師為訴訟代理人。但上訴
人或其法定代理人具有律師資格者，不在此限。
上訴人之配偶、三親等內之血親、二親等內之姻親，或上訴人為
法人、中央或地方機關時，其所屬專任人員具有律師資格並經法
院認為適當者，亦得為第三審訴訟代理人。